【裁判字號】    99,簡更一,8
【裁判日期】    991231
【裁判案由】    綜合所得稅
【裁判全文】
臺北高等行政法院判決
                               99年度簡更一字第8號
原      告  鄒振榕
被      告  財政部臺北市國稅局
代  表  人  凌忠嫄（局長）
上列當事人間因綜合所得稅事件，原告不服財政部中華民國96年
8 月30日台財訴字第09600335520 號訴願決定（案號：第096028
36號），提起行政訴訟，經本院96年度訴字第3538號判決，經最
高行政法院發回更審，本院判決如下：
    主  文
訴願決定及原處分關於剔除捐贈扣除額逾新臺幣2,509,049 元部
分均撤銷。
原告其餘之訴駁回。
訴訟費用及發回前訴訟費用由被告負擔十分之一，餘由原告負擔
。
    事  實
甲、程序方面：
    本件原適用通常訴訟程序，惟因爭訟之數額在新台幣40萬元
    以下，依99年5 月1 日施行之行政訴訟法第229 條第1 項規
    定，爰改以簡易訴訟程序審理，不經言詞辯論，逕行裁判。
乙、實體方面：
壹、事實概要：
    原告民國（下同）94年度綜合所得稅結算申報，列報94年12
    月間捐贈所有新竹市○○段290 、311 、332 、383 、408-
    1 、409 、513 地號土地（應有部分各1/35）及408 地號土
    地（應有部分1/21）予新竹市（管理機關：新竹市政府），
    價值計新臺幣（下同）3,024,063 元之捐贈列舉扣除額；經
    被告就上開價值之百分之十六核定捐贈扣除額為483,850 元
    （綜合所得總額為5,032,083 元，綜合所得淨額為3,848,99
    1 元，補徵應納稅額303,805 元）。原告不服，申請復查，
    經被告以96年7 月2 日財北國稅法二字第0960228450號復查
    決定書（下稱原處分）駁回，原告仍不服，提起訴願遭駁回
    後，提起行政訴訟，經本院96年度訴字第3538號判決，經最
    高行政法院廢棄原判決發回更審。
貳、原告主張：
一、原告以土地對政府捐贈申報列舉扣除額之計算，按所得稅法
    第17條第1 項第2 款第2 目第1 小目規定：「捐贈：對於教
    育、文化、公益、慈善機關或團體之捐贈總額最高不超過綜
    合所得總額百分之二十為限。但有關國防、勞軍之捐贈及對
    政府之捐獻，不受金額之限制。」條文中之「不受金額之限
    制」之「金額」並無明定為成本或現值，在62年度（含）以
    前關於對政府捐贈土地列報綜合所得稅列舉扣除額之金額均
    以捐贈時之土地公告現值為準，為稅務稽徵機關認可且行之
    多年之稅制，係不爭之事實，自93年度始財政部以函釋規定
    人民對政府捐地之列舉扣除額自百分之百減為百分之十六，
    按中央法規標準法第5 條規定：「左列事項應以法律定之：
    二、關於人民之權利、義務者。」及中央法規標準法第6條
    規定：「應以法律規定之事項，不得以命令定之。」又按中
    華民國憲法第172 條規定：「命令與憲法或法律牴觸者無效
    。」準此，在所得稅法無授權財政部另訂扣除比率或估價方
    法之下，被告所據以核定原告列舉扣除額之財政部函釋顯然
    已屬無效之命令，又按中華民國憲法第19條規定：「人民有
    依法律納稅之義務。」係指人民有依法律所定要件負繳納稅
    捐之義務亦享有依法律減免繳納之優惠，原告以自有土地捐
    贈予政府，依所得稅法規定當然享有稅負減免之優惠，此為
    法律位階明文規定，原告當無違誤，被告不經修法程序卻以
    命令便宜行事，不符租稅法律主義原則。
二、關於買入公共設施保留地用來捐贈，以往悉以公告現值「全
    額」認列為綜合所得稅申報扣除額。至94年間財政部才改以
    公告現值百分之十六認列為扣除額。此一更改，雖然行政命
    令牴觸法律規定，但有鑒於市場上公共設施保留地的售價確
    實普遍低於公告現值，投機者紛紛引以為避稅工具，基於實
    質課稅原則，是有其依據。但因繼承而擁有之公共設施保留
    地用來捐贈部分，併同改以公告現值百分之十六認列為扣除
    額，則有以下問題，允宜慎重列入考量，庶不致偏頗：
（一）非「為投機避稅而低價買入者」。
（二）當初繼承時，規定應以公告現值「全額」申報並計認為遺
      產之一；其繼承分割過戶之不動產契據，亦規定應以公告
      現值全額千分之一貼印花稅；土地所有權移轉或設定典權
      ，應以公告現值為準，據以課徵土地增值稅之用。就租稅
      基礎架構而言，此一價值之認定，應一體適用於公共設施
      保留地。相關法令既以公告現值「全額」為基礎計徵稅捐
      ，足資引用參酌。事實上亦是92年以前土地捐贈以公告現
      值全額認列為扣除額之依據。同一宗土地之價值認定，用
      以徵收稅賦及用以認列扣除減免，竟然分歧迥異，認事用
      法顯失公允。
（三）繼承之公共設施保留地，並非低價買入，而是以相當對價
      購買，且依法以公告現值「全額」認列繼承，已不生與實
      質課稅原則不符問題存在。是以，財政部先前將買入之公
      共設施保留地改以公告現值百分之十六認列，所秉持實質
      課稅原則之依據，就繼承之公共設施保留地而言，並不存
      在。
（四）財政部容以為繼承而取得之公共設施保留地，並未付出金
      錢代價，且依照土地稅法第30條及第39條規定毋庸繳納土
      地增值稅，故用以捐贈時，比照以公告現值百分之十六認
      列為已足。其認事用法未盡週延，茲舉例說明：「張三以
      對等代價購得一筆土地，其後經都市重劃，有部分土地重
      劃並正式開闢為道路供公眾使用，亦有部分土地劃為公共
      設施保留地，惟均未正式徵收，仍登記為張三名下所有。
      張三死亡後，由子女二人繼承，依公告現值全額申報為遺
      產之一，並分割登記各分得一半，依印花稅法第7 條規定
      按全部土地（含重劃為道路及公共設施保留地）公告現值
      全額貼繳印花稅千分之一於不動產契據後，完成所有權登
      記。子女二人繼承取得之上述已闢建為道路及劃歸為公共
      設施保留地等土地，產生以下問題：
    １、非為逃避納稅義務，出於投機而低價取得。係由被繼承
        人以合法合理對價購得，再被繼承而擁有者。
    ２、被繼承人因犧牲而減少之土地，在正式徵收前依法於出
        售、贈與及被繼承時擁有免徵土地增值稅之權益，是有
        其代價，亦是基於法律規定給予的損失補償。繼承人依
        照民法規定繼承全部所有權利及義務，自應涵蓋上述土
        地嗣後被徵收之義務，及免徵土地增值稅之權益，係屬
        正當；何況要被劃歸為道路及公共設施保留地等而少掉
        繼承之土地，其在市場上實際可出售價值恒大於徵收補
        償費及免徵土地增值稅合計金額，是犧牲亦是獲得免徵
        土地增值權益之代價。假使把繼承道路地及公共設施保
        留地認為是一種逃避納稅行為，對於民法規定權利義務
        一體承接、土地稅法及都市計畫法規定有補償等良法美
        意，置於不顧，又如何使得信任「國家法律也是用來保
        護民眾的」。
      綜上，繼承之公告設施保留地併同規定以公告現值百分之
      十六認列，非惟行政命令牴觸法律，增加法律所無之規定
      ，亦非中央法規標準法所允許。納稅義務人對政府正當合
      理之信賴，無從保護；採取之方法所造之損害與欲達成之
      目的之利益顯失均衡，焉能與比例原則相吻合。
三、新竹市○○段290 、383 、513 地號等3 筆土地，屬性「都
    市○○道路用地」部分，經劃入都市計畫，屬公共設施保留
    地，繼承時未繳納遺產稅。其餘311 、332 、408-1 、409
    、408 地號等5 筆土地，屬性○○○區○○○○○○○巷道
    ，供不特定大眾通行使用，繼承時繳納遺產稅。系爭8筆 土
    地94年公告現值3,024,063 元與94年捐贈移轉現值3,024,
    063 元，金額相同。至新竹市政府出具贈與權利價值為
    3,024,067 元，則多出4 元，其原因不明。忖度有可能合計
    後相乘，及相乘後合計，四拾五入下尾數會有差異使然。爰
    聲明：1.訴願決定及原處分均撤銷。2.訴訟費用由被告負擔
    。
參、被告主張：
一、按所得稅法第17條第1 項第2 款第2 目第1 小目規定：「捐
    贈：對於教育、文化、公益、慈善機構或團體之捐贈總額最
    高不超過綜合所得總額百分之二十為限。但有關國防、勞軍
    之捐贈及對政府之捐獻，不受金額之限制。」次按財政部92
    年6 月3 日台財稅字第0920452464號函釋規定：「一、自93
    年1 月1 日起…三、個人…捐贈…土地係受贈取得者，其捐
    贈列舉扣除金額之計算，稽徵機關得依本部核定之標準認定
    之。該標準由本部各地區國稅局參照捐贈年度土地市場交易
    情形擬訂，報請本部核定。」又財政部93年5 月21日台財稅
    字第0930451432號函釋規定：「個人以繼承之土地捐贈…其
    綜合所得稅捐贈列舉扣除金額之計算，依本部92年6 月3 日
    台財稅字第0920452464號令第3點 規定之標準認定之。」再
    按財政部95年2 月15日台財稅字第09504507680 號函釋規定
    ：「94年度個人捐贈土地列報綜合所得稅捐贈列舉扣除金額
    認定標準：個人以購入之土地捐贈而未能提示土地取得成本
    確實證據，或土地係受贈或繼承取得者，除非屬公共設施保
    留地且情形特殊，經稽徵機關研析具體意見專案報部核定者
    外，其綜合所得稅捐贈列舉扣除金額依土地公告現值百分之
    十六計算。」
二、原告94年度綜合所得稅結算申報，將其所有新竹市○○段29
    0 、311 、332 、383 、408-1 、409 、513 地號土地（持
    分各1/35）及408 地號土地（持分1/21）捐贈予新竹市，按
    捐贈時土地公告現值3,024,063 元列報捐贈扣除額，被告依
    上開法條及財政部函釋規定，按土地公告現值百分之十六計
    算，核定捐贈扣除額483,850 元。
三、法令有意義不明或不備時，或法條文字雖無明文規定，而依
    論理顯然含有其意義等情況時，主管機關均得就法律予以解
    釋。首揭財政部函釋係基於中央財稅主管機關職權，就所得
    稅法第17條第1 項第2 款第2 目第1 小目捐贈列舉扣除金額
    計算之立法意旨所作之解釋，並未增加該法條規定所無之限
    制。原告於94年間捐贈所有新竹市○○段290 、311 、332
    、383 、408-1 、409 、513 地號土地（持分各1/35）及
    408 地號土地（持分1/21）予新竹市，而上開8 筆土地係原
    告因繼承取得，於捐贈時，除新竹市○○段290 、383 、
    513 地號土地等3 筆土地為都市○○道路用地外，餘為現有
    巷道用地（有新竹市政府94年12月9 日府工土字第09401154
    61號函附原處分卷為證）。依財政部95年2 月15日台財稅字
    第09504507680 號函釋，本件捐贈土地於捐贈時既屬公共設
    施保留地，則已排除在該函釋「非屬公共設施保留地且情形
    特殊，經稽徵機關研析具體意見專案報部核定者」之例外情
    形，即應依土地公告現值百分之十六計算捐贈扣除金額。從
    而被告以上開土地捐贈時，其土地公告現值按百分之十六計
    算核定捐贈扣除額，並無不合。爰聲明：1.駁回原告之訴。
肆、兩造不爭之事實及兩造爭點：
    如事實概要欄所述之事實，業據提出94年度綜合所得稅結算
    申報書、土地贈與所有權移轉契約書、新竹市政府95年1 月
    9 日府工土字第0950002548號函附原處分卷足稽，其形式真
    正為兩造所不爭執，堪信為真，兩造爭點厥為：
一、財政部92年6 月3 日台財稅字第0920452464號函釋、93年5
    月21日台財稅字第0930451432號函釋、95年2 月15日台財稅
    字第09504507680 號函釋是否無法律授權而限制人民權利，
    增加所得稅法第17條所定列舉扣除額權利之限制要件？
二、被告援引上開函釋而依土地公告現值百分之十六計算扣除額
    ，是否違反信賴保護原則、法律不溯及既往及法律適用之不
    利禁止？
三、就系爭311 、332 、408-1 、409 、408 地號等5 筆土地（
    原告繼承取得時，非屬公共設施保留地），被告引財政部95
    年2 月15日台財稅字第09 504507680號函釋計算扣除額是否
    有違實質課稅原則？
貳、本院之判斷：
一、本件應適用之法條與法理：
    所得稅法第13條規定：「個人之綜合所得稅，就個人綜合所
    得總額，減除免稅額及扣除額後之綜合所得淨額計徵之。」
    第17條第1 項第2 款第2 目第1 小目規定：「按前3 條規定
    計得之個人綜合所得總額，減除下列免稅額及扣除額後之餘
    額，為個人之綜合所得淨額：…二、扣除額：納稅義務人就
    下列標準扣除額或列舉扣除額擇一減除外，並減除特別扣除
    額：…(二)列舉扣除額：1.捐贈：對於教育、文化、公益、慈
    善機構或團體之捐贈總額最高不超過綜合所得總額百分之二
    十為限。但有關國防、勞軍之捐贈及對政府之捐獻，不受金
    額之限制。」
二、財政部92年6 月3 日台財稅字第0920452464號函釋、93年5
    月21日台財稅字第0930451432號函釋、95年2 月15日台財稅
    字第09504507680 號函釋並未違反法律保留原則增加所得稅
    法第17條（列舉扣除額權利限制）之要件，亦無違信賴保護
    原則、法律不溯及既往原則或不利禁止原則：
（一）按所得稅法第13條之規範意旨，在於個人所得之產生是由
      個人利用社會所提供之營利可能，致個人財產有所增益，
      就此種社會提供之營利可能產生所得，藉由所得稅法由國
      家取得參與分配之權，此亦為個人所得之社會義務。是以
      ，個人所得之獲取，背後有賴國家對生產、職業、法律制
      度之存在，利用國家之貨幣政策、商業政策及景氣政策等
      經濟政策為基礎，藉由所得稅法實現個人所得之社會義務
      ，個人因參與市場交易而取得個人綜合所得總額，減去免
      稅額與扣除額之後的餘額，即為個人綜合所得淨額，課徵
      綜合所得稅（參閱葛克昌著，所得稅與憲法《增訂版》，
      2003年2 月增訂版，第17頁）。所得稅法第17條第1 項第
      2 款第2 目第1 小目規定之意旨，係鑑於個人對教育、文
      化、公益、慈善機構或團體之捐贈，或對國防、勞軍之捐
      贈及對政府之捐獻，係為助益於社會及政府機關之行為，
      具有增進公共利益之內涵，故所得稅法乃特別規定，給予
      免除租稅之優惠措施。此觀司法院釋字第565 號解釋理由
      書「依租稅平等原則納稅義務人固應按其實質稅負能力，
      負擔應負之稅捐。惟為增進公共利益，依立法授權裁量之
      範圍，設例外或特別規定，給予特定範圍納稅義務人減輕
      或免除租稅之優惠措施，而為有正當理由之差別待遇者，
      尚非憲法第7 條規定所不許。」，即可明瞭。復參以63年
      12月17日修正所得稅法第17條第3 款第2 目之立法理由，
      乃認為捐贈扣除之限制，原在保障稅收，防止浮濫，惟對
      國防勞軍之捐獻及對政府之捐獻，應無限制必要，故修正
      之。亦即所得稅法第17條第1 項第2 款第2 目第1 小目之
      規定，為防個人浮濫以捐贈之方式，取得租稅優惠，侵害
      國家稅收，乃限制個人對於教育、文化、公益、慈善機構
      或團體之捐贈總額最高不超過綜合所得總額百分之二十，
      而個人對國防勞軍及政府捐獻，就該部分捐贈扣除額，尚
      無捐贈總額之限制，然而列舉扣除額立法緣由，係以成本
      支出作為核實認列原則，是仍應以成本支出作為核實認列
      之準據。
（二）司法院釋字第420 號解釋記載：「涉及租稅事項之法律，
      其解釋應本於租稅法律主義之精神：依各該法律之立法目
      的，衡酌經濟上之意義及實質課稅之公平原則為之。」司
      法院釋字第496 號解釋揭櫫：「憲法第19條規定『人民有
      依法律納稅之義務』，係指人民有依法律所定要件負繳納
      稅捐之義務或享減免繳納之優惠而言。稅法之解釋，應本
      於租稅法律主義之精神，依各該法律之立法目的，衡酌經
      濟上之意義及實質課稅之公平原則為之。」，又「租稅法
      所重視者，應為足以表徵納稅能力之實質的經濟事實，而
      非其外觀之法律行為或形式上之登記事項，對實質上相同
      經濟活動所產生之相同經濟利益，應課以相同之租稅，始
      符合租稅法律主義所要求之公平及實質課稅原則，實質課
      稅原則為租稅法律主義之內涵及當然歸趨。故有關課徵租
      稅構成要件事實之判斷及認定，自亦應以其實質上經濟事
      實關係及所產生之實質經濟利益為準，而非以形式外觀為
      準，否則勢將造成鼓勵投機或規避稅法之適用，無以實現
      租稅公平之基本理念及要求。」，最高行政法院（89年7
      月1 日改制前為行政法院）82年度判字第2410號判決亦著
      有明例，觀之所得稅法第17 條 第1 項第2 款第2 目第1
      小目規定，主要目的係在於個人對國防、勞軍之捐贈及對
      政府之捐獻，係助益於社會及政府機關之行為，具有增進
      公共利益之內涵，故給予免除租稅之優惠措施，惟捐贈土
      地予政府因有計算捐贈土地扣除額之問題，遂發生納稅義
      務人先按土地公告現值百分之十至百分之十二之低價向地
      主購入土地，其後捐贈該土地予政府，再以該土地之公告
      現值全部作為列舉捐贈土地之扣除額，以降低所得淨額，
      達到降低所得稅之目的。申言之，納稅義務人實際交易成
      本僅為公告現值之百分之十至百分之十二，卻以公告現值
      百分之百認列捐贈扣除額，即已構成以迂迴行為或其他異
      常之法形式，而同時卻能減輕或排除與通常法形式相連結
      之稅捐負擔，而屬租稅規避。依所得稅法實質課稅原則，
      計算捐贈土地予政府之扣除額，尚非以形式外觀為準，應
      以其實質上經濟事實為準，否則勢將造成鼓勵投機或規避
      稅法，無以實現租稅公平之基本理念及要求。
（三）從而，主管機關財政部就如何貫徹所得稅法第17條第1 項
      第2 款第2 目第1 小目之執行，以財政部92年6 月3 日台
      財稅字第0920452464號函釋，揭示關於個人以購入之土地
      捐贈未能提具土地取得成本確實證據或土地係受贈取得者
      ，其捐贈列舉扣除金額之計算，稽徵機關得依財政部參酌
      各地區稅捐稽徵機關轄區內捐贈年度土地市場交易之實際
      情形所核定之標準認定之；財政部93年5 月21日台財稅字
      第0930451432號函釋亦同此旨；財政部94年2 月18日台財
      稅字第09404500070 號函釋，就其認定捐贈年度土地市場
      交易之實際情形所核定之標準予以具體化，即關於捐贈土
      地予政府之列舉扣除額之計算，如係屬個人購入之土地捐
      贈，應提示土地取得成本確實證據，核實認列；如土地係
      受贈或繼承取得者，除非屬公共設施保留地且情形特殊，
      經稽徵機關研析具體意見專案報部核定者外，其綜合所得
      稅捐贈列舉扣除金額依土地公告現值之百分之十六計算，
      作為列舉扣除額標準，核該函釋意旨，即本於列舉扣除額
      應以成本支出概念作為核實認列原則，與法規原意尚無違
      背，自無增加法律所無之限制，亦符合租稅法律主義內涵
      及實質課稅原則之精神。財政部92年6 月3 日台財稅字第
      0920452464號函釋、93年5 月21日台財稅字第0930451432
      號函釋及94年2 月18日台財稅字第09404500 070號函釋並
      未增加所得稅法第17條所定列舉扣除額權利之限制要件，
      亦未牴觸法律保留原則。
（四）前揭財政部92年6 月3 日台財稅字第0920452464號函釋仍
      係以捐贈者取得土地之確實成本，為核實列報扣除額之憑
      據，而在捐贈者無從取具成本證據或無償受贈情形，明定
      捐贈列舉扣除金額之計算方式，採推計扣除方式，即列舉
      扣除金額之計算，稽徵機關得依財政部核定之標準認定之
      。該標準由財政部各地區國稅局參照捐贈年度土地市場交
      易情形擬訂，報請財政部核定實施。易言之，在無從取具
      土地取得成本確實證據或土地係無償受贈取得時，稽徵機
      關即應依財政部核定之標準認定扣除額。而前揭財政部92
      年6 月3 日台財稅字第0920452464號函釋僅謂：「稽徵機
      關得依本部核定之標準認定之。該標準由本部各地區國稅
      局參照捐贈年度土地市場交易情形擬訂，報請本部核定。
      」等語，尚無明定以捐贈土地公告現值為捐贈列舉扣除額
      。該標準既參照捐贈年度土地市場交易情形擬訂，則各年
      度訂頒標準，原有差異。本件捐贈年度為94年度，該年度
      之「個人捐贈土地列報綜合所得稅捐贈列舉扣除金額認定
      標準」，經財政部95年2 月15日台財稅字第09504507680
      號函釋核定為：「94年度個人捐贈土地列報綜合所得稅捐
      贈列舉扣除金額認定標準：個人以購入之土地捐贈而未能
      提示土地取得成本確實證據，或土地係受贈或繼承取得者
      ，除非屬公共設施保留地且情形特殊，經稽徵機關研析具
      體意見專案報部核定者外，其綜合所得稅捐贈列舉扣除金
      額依土地公告現值百分之十六計算。」等語，則被告依財
      政部核定之94年度列舉扣除金額為認定標準按土地公告現
      值之百分之十六計算列舉扣除額，尚非無憑。又95年2 月
      15 日 台財稅字第09504507680 號函釋核定94年度個人捐
      贈土地列報捐贈列舉扣除金額認定之標準，以土地公告現
      值百分之十六，即係依前揭財政部92年6 月3 日台財稅字
      第0920452464號函釋第3 點所明定之標準，並責由各地區
      國稅局參照所轄94年度土地市場交易情形擬訂，報請財政
      部核定之補充規定，是兩者內容並無扞格之處，後函為補
      充規定，無所謂不利情形，自無涉及信賴保護原則、法律
      不溯及既往原則或不利禁止原則。
（五）查系爭土地8 筆係原告於91年2 月8 日因繼承取得，其中
      新竹市○○段290 、383 、513 地號等3 筆土地依都市計
      畫土地分區（或公共設施用地）使用證明書所載為85年3
      月26日新竹（含香山）都市○○○道路用地，其餘311 、
      332 、40 8-1、409 、408 地號等5 筆土地則為85年3 月
      26日新竹（含香山）都市計畫之住宅區，有新竹市政府都
      市發展局94年11月23日局都計字第10738 號函（見本院96
      年度訴字第3538卷第81頁）可稽。原告於94年12月捐贈時
      ，除新竹市○○段290 、383 、51 3地號等3 筆土地為都
      市○○道路用地外，其餘311 、332 、408-1 、409 、40
      8 地號等5 筆土地為現有巷道用地，有新竹市政府94年12
      月9 日府工土字第0940115461號函附原處分卷（第55頁）
      可稽，又依系爭土地8 筆之土地登記簿謄本所載地目均為
      「道」（本院96年度訴字第3538卷第68-75 頁）。是以新
      竹市○○段290 、383 、513 地號等3 筆土地於原告繼承
      時為都市計畫地區範圍內之公共設施保留地，免徵遺產稅
      （都市計畫法第42條第1 項第1 款、第50條之1 規定參照
      ），但其餘311 、332 、408-1 、409 、408 地號等5 筆
      土地非屬都市計畫地區範圍內之公共設施保留地，並無免
      徵遺產稅，此觀之遺產稅繳清證明書及遺產稅繳款書（本
      院96年度訴字第3538卷第65、66頁）所載亦甚明。
（六）系爭新竹市○○段290 、383 、513 地號等3 筆土地為原
      告繼承取得，而繼承取得之土地，核其性質亦屬無償取得
      ，是雖無取得成本，然核與前揭財政部92年6 月3 日台財
      稅字第0920452464號函釋個人捐贈之土地係受贈取得，同
      屬無償取得之情形相符，是其捐贈列舉扣除金額之計算，
      仍應由稽徵機關得依財政部核定之標準認定。此部分土地
      於原告繼承時既為公共設施保留地，免徵遺產稅，故無遺
      產稅以公告現值計算而捐贈予政府列舉扣除額之計算以公
      告現值百分之十六計算，二者計算標準不衡平情事。是被
      告以上開土地公告現值之百分之十六核定捐贈扣除額，即
      ：290 地號--38,000元（每平方公尺公告現值）×175.05
      平方公尺×1/35×16% ＝30, 409 元，383 地號--48,000
      元（每平方公尺公告現值）×87 8.99 平方公尺×1/35×
      16% ＝192,876 元，513 地號--40,2 62 元（每平方公尺
      公告現值）×1,003.78平方公尺×1/35×16% ＝184,751
      元，共計408,036 元（30,409元+192,876元+184,751元）
      ，洵無不合。
三、惟就系爭311 、332 、408-1 、409 、408 地號等5 筆土地
    （原告繼承取得時，非屬公共設施保留地），被告援引財政
    部95年2 月15日台財稅字第09504507680 號函釋計算列舉扣
    除額有違實質課稅原則：
（一）系爭311 、332 、408-1 、409 、408 地號等5 筆土地，
      於原告繼承取得時，非屬公共設施保留地，並未「免徵遺
      產稅」，認財政部95年2 月15日台財稅字第09504507680
      號函釋，將因繼承而取得之土地與因無償受贈而取得之土
      地，未考慮二者取得「成本」可能有所不同，做相同之處
      理，且一律不考慮是否為公共設施保留地而有取得「成本
      」之不同，有違實質課稅原則，不能全部適用，理由如下
      ：
    １、按遺產及贈與稅法第6 條第1 項規定：「遺產稅之納稅
        義務人如左：一、有遺囑執行人者，為遺囑執行人。二
        、無遺囑執行人者，為繼承人及受遺贈人。三、無遺囑
        執行人及繼承人者，為依法選定之遺產管理人。」第7
        條第1 項前段規定：「贈與稅之納稅義務人為贈與人。
        」，可知同時取得相同土地公告現值之土地者，其因無
        償受贈而取得土地者，原則上不必繳納贈與稅，故其沒
        有取得「成本」可言，純屬財產之增加，如土地之時價
        即等於或接近於土地公告現值時，可認為其獲得相當於
        土地公告現值之利益；然而因繼承而取得土地者，依遺
        產及贈與稅法第13條規定，應就遺產淨額課徵累進稅率
        百分之二至百分之五十之遺產稅，易言之，繼承人因繼
        承而取得應列入遺產總額之土地者，最高可能要繳累進
        稅率百分之五十之遺產稅，此際如與無償受贈土地同視
        ，則顯失公平。
    ２、又按都市計畫法第50條之1 規定：「公共設施保留地因
        依本法第49條第1 項徵收取得之加成補償，免徵所得稅
        ；因繼承或因配偶、直系血親間之贈與而移轉者，免徵
        遺產稅或贈與稅。」可知，同為繼承而來之土地：
      I、如係繼承取得公共設施保留地因無須繳納遺產稅，所
          取得之財產，純係無償、無對價之財產增加，至於其
          財產實質增加多少，則不能依土地公告現值而應依市
          場行情評估，即約增加相當於土地公告現值之百分之
          十至百分之十五之價值，因此，如其後來捐贈該筆土
          地，依前揭說明，適用財政部95年2 月15 日 台財稅
          字第0950450768 0號函釋之結果，其綜合所得稅捐贈
          列舉扣除金額按土地公告現值之百分之十六計算，此
          繼承人並未在財產權上受到任何不利益，於本件而言
          ，上開290 、383 、51 3地號等3 筆土地即是此一情
          形，是原處分依其土地公告現值每平方公尺之百分之
          十六核算，核定列舉扣除額為408,036 元，洵屬有據
          ，業如前述。
      II、如係繼承取得非公共設施保留地，且應計入遺產總額
          之土地，此際所取得之財產，雖仍係無償、無對價（
          租稅是無對待給付之可言）之財產增加，然不同的是
          ，稽徵機關在繼承發生後，向此繼承人課徵以土地公
          告現值計算之累進稅率百分之二至百分之五十不等之
          遺產稅，因此，如其後來捐贈該筆土地，依前說明，
          適用財政部95 年2月15日台財稅字第09504507680 號
          函釋之結果，其綜合所得稅捐贈列舉扣除金額按土地
          公告現值之百分之十六計算，此繼承人所得扣除者可
          能比原來所繳納之遺產稅還要少，此際自應准就加計
          「所繳納之遺產稅數額」來核實認列捐贈扣除額。
      III、就本件而言，系爭311 、332 、40 8-1、409 、408
          地號等5 筆土地，即屬後者情形。蓋原告於94年申報
          遺產稅時，該5 筆土地非屬公共設施保留地，並無免
          徵遺產稅，且以公告現值核定價值並列入遺產（即列
          入遺產價值），計算遺產總額為109,051,74 3元（見
          本院96年度訴字第3538號卷第67頁），又因遺產淨額
          73,480,106元，原告與其他繼承人依百分之四十一之
          累進稅率繳納遺產稅，遺產稅額24,619,843元，此有
          遺產稅繳清證明書（第65頁）、遺產稅核定通知書（
          第48頁）附本院96年度訴字第3538號卷可憑，可知該
          5 筆土地列入遺產價值與繳納遺產稅之比例為
          22.5763% （24,619 ,843元÷109,051,743 元）。是
          原告為繼承該5 筆土地，確實支出遺產稅之金額為：
        Ａ、311 地號--25,0 00 元（每平方公尺公告現值）×
            200.46平方公尺×1/35×22.5763%＝32,326元
        Ｂ、332 地號--37,865元（每平方公尺公告現值）×96
            .26平方公尺×1/ 35 ×22.5763%＝23,511元
        Ｃ、408-1 地號--25,000元（每平方公尺公告現值）×
            13.84 平方公尺×1/35×22.5763%＝2,232 元
        Ｄ、409 地號-- 25,000 元（每平方公尺公告現值）×
            69 .26平方公尺×1/35×22.5763%＝11,169元
        Ｅ、408 地號--25,000元（每平方公尺公告現值）×
            140.42平方公尺×1/21×22.5763%＝37,740元
        Ｆ、以上共計106,978 元（32,326元+23,511 元+2,232
            元+11,169 元+37,740 元），自應予以認列。乃被
            告僅依該土地捐贈當時之土地公告現值之16% 核定
            列舉扣除額如下：
        Ａ、311 地號--25,000元（每平方公尺公告現值）×
            200.46平方公尺×1/35×16% ＝22 ,910 元
        Ｂ、332 地號--37,865元（每平方公尺公告現值）×
            96. 26 平 方公尺×1/35×16% ＝16,662元
        Ｃ、408-1 地號--25,000元（每平方公尺公告現值）×
            13.84 平方公尺×1/35×16% ＝1,582 元
        Ｄ、409 地號--25,000元（每平方公尺公告現值）×69
            .26 平方公尺×1/35×16% ＝7,915 元
        Ｅ、408 地號-- 25,000 元（每平方公尺公告現值）×
            140.42 平 方公尺×1/21×16% ＝26,747元
        Ｆ、以上共計75,816元（22,910元+16,662 元+1,582元
            +7,915元+26, 747元），致原告連付遺產稅都尚不
            足，依前開之說明，被告之核定即非具有正當性及
            合理性，於法有違。
（二）此部分即應加計原告所支出遺產稅106,978 元予以認列，
      原處分僅按土地公告現值之百分之十六認列綜合所得稅捐
      贈列舉扣除金額，非無違誤。
四、綜上所述，原告所申報捐贈系爭土地列舉捐贈扣除額3,024,
    063 元，僅515,014 元（408,036 元+106,978元）於法有據
    ，原處分剔除捐贈扣除額2,509,049 元為有理由，訴願決定
    遞予維持，亦無不合，原告訴請撤銷，為無理由，應予駁回
    ；至原處分剔除捐贈扣除額逾2,509,049 元部分，於法有違
    ，訴願決定未糾正，亦有未合，原告訴請撤銷，為有理由，
    應予准許，被告應另為適法之處分。
據上論結，本件原告之訴為一部有理由，一部無理由，爰依行政
訴訟法第233 條、第104 條、民事訴訟法第79條，判決如主文。
中    華    民    國    99    年    12    月    31    日
                    臺北高等行政法院第七庭
                                    法  官  畢乃俊
上為正本係照原本作成。
本件以訴訟事件所涉及之法律見解具有原則性者為限，始得於本
判決送達後20日內向本院提出上訴狀並表明上訴理由，如已於本
判決宣示後送達前提起上訴者，應於判決送達後20日內補具上訴
理由（均按他造人數附繕本），且經最高行政法院許可後方得上
訴。
中    華    民    國    99    年    12    月    31    日
                                     書記官  陳圓圓

司法院資訊處製作；財團法人民間司法改革基金會備份。
